【裁判字號】    94,家上,108
【裁判日期】    950524
【裁判案由】    離婚
【裁判全文】
臺灣高等法院高雄分院民事判決         94年度家上字第108號
上  訴  人  乙○○
訴訟代理人  吳秋麗律師
被上訴人    丙○○
上列當事人間請求離婚事件，上訴人對於民國94年11月16日
臺灣高雄地方法院94年度婚字第1216號第一審判決提起上訴
，本院於95年5月10日言詞辯論終結，判決如下：
    主  文
原判決廢棄。
被上訴人在第一審之訴駁回。
第一、二審訴訟費用由被上訴人負擔。
    事實及理由
一、按提起離婚之訴，因無理由被駁回者，受該判決之原告，不
    得援以前依訴之合併、變更或追加所得主張之事實，提起獨
    立之訴。民事訴訟法第573 條第1 項定有明文。被上訴人曾
    於民國88年間對上訴人提起離婚之訴，經台灣高雄地方法院
    （下稱高雄地院）88年度婚字第781 號判決駁回被上訴人之
    訴，再經本院89年度家上字第14號判決駁回被上訴人之上訴
    ，最高法院89年度台上字第1700號裁定駁回上訴確定，而上
    開案件之事實審最後言詞辯論期日為89年3 月28日之事實，
    業經本院調取上開卷證可稽。被上訴人於原審主張上訴人從
    81年3 月間起，惡意遺棄被上訴人，且兩造有已難再維持婚
    姻之事由，請求離婚云云。惟其於本院已更正主張本件離婚
    之訴，僅以上開案件之言詞辯論期日即89年3 月28日後發生
    之離婚事由，請求離婚（本院卷第97頁）。又被上訴人雖於
    提起本件離婚之訴前，已另向高雄地院提起離婚之訴（94年
    度婚字第686 號），但其已於95年4 月14日具狀撤回該訴，
    經上訴人同意被上訴人撤回該訴，故該離婚之訴已終結等情
    ，有高雄地院家事法庭95年5 月5 日雄院家協94婚字第686
    號函一紙可稽（本院卷第152 頁），合先敘明。
二、被上訴人主張：兩造於61年1 月24日結婚，婚姻關係存續中
    ，共同在高雄縣鳳山市○○路141 號居住，詎上訴人自92年
    12月1 日起，即拒與被上訴人發生性行為，嗣又於93年2 月
    11日無故離家出走至今。另上訴人在91年2 月9 日無故毆打
    被上訴人成傷，又於93年2 月10日教唆兩造之子張展誠毆打
    被上訴人成傷。並於94年11月28日教唆張展誠打電話恐嚇被
    上訴人並索錢。上訴人惡意遺棄被上訴人於繼續狀態中，且
    兩造間有上開重大事由，婚姻已無法維持等情。爰依民法第
    1052條第1 項第5 款、第2 項之規定，請求准兩造離婚之判
    決。並於本院聲明：上訴駁回。
三、上訴人則以：上訴人未拒與被上訴人發生性行為。被上訴人
    於93年2 月10日酒醉毆打上訴人，經強制送醫後，翌日打電
    話恐嚇上訴人，上訴人因而於93年2 月11日離家，並無惡意
    遺棄被上訴人之情事。上訴人未毆打被上訴人，亦未教唆張
    展誠毆打或恐嚇被上訴人，兩造並無難以維持婚姻之重大事
    由，縱有重大事由，亦應由被上訴人負責。並於本院聲明：
    原判決廢棄，被上訴人在第一審之訴駁回。
四、兩造不爭執事項:
  (一)兩造於61年1 月24日結婚，育有二女一男，均已成年。現兩
    造婚姻關係存續中。
  (二)上訴人自93年2 月11日起離家，分居已達二年餘。
五、兩造爭執事項：
  (一)上訴人是否有惡意遺棄被上訴人之離婚事由?
  (二)兩造間有無難以維持婚姻之重大事由? 若有重大事由，係可
    歸責何方?
六、上訴人是否有惡意遺棄被上訴人之離婚事由?
    被上訴人主張上訴人自92年12月1 日起，即拒與被上訴人發
    生性行為，嗣上訴人又於93年2 月11日無故離家出走至今，
    有民法第1052條第1 項第5 款以惡意遺棄被上訴人之離婚事
    由云云。然查：
  (一)被上訴人主張上訴人自92年12月1 日起，迄93年2 月11 日
    離家止，拒與被上訴人發生性行為，履行夫妻義務之事實，
    為上訴人所否認，而被上訴人又未能舉證證明，其主張自無
    可採。
  (二)上訴人雖不否認其自93年2 月11日起離家，迄今未返家，惟
    抗辯因被上訴人酒醉失控，其將被上訴人強制送醫，遭被上
    訴人恐嚇始離家等語。經查：
  1.證人即兩造之女張靜儀證稱：93年2 月10日，我父親當時已
    經喝醉酒了，後來我父親又要抓狂了，我們就報案，請文山
    派出所警員來，因為我父親酒醉抓狂，我們很害怕，我們認
    為我父親精神是否有問題，所以才會拜託警員將我父親送醫
    院等語（本院卷第76、77頁）。證人即警員丁○○證稱：93
    年2 月10日晚上我們接到110 中心轉報，至現場處理家庭糾
    紛，現場有點零亂，被上訴人有點酒醉，我們問上訴人及她
    女兒需要如何協助，他們說被上訴人酒醉，要把被上訴人送
    去醫院，我們就協助他們通知救護車將被上訴人送去醫院，
    被上訴人身上有酒味，且精神有恍惚，語無倫次等語（本院
    卷第73頁）。足認上訴人抗辯因被上訴人酒醉失控，其將被
    上訴人強制送醫等情，應為可採。
  2.證人張靜儀又證稱：父親從醫院打電話回家說如果我們還在
    家裡，等下他回來要我們難看，所以我們就趕快整理東西從
    後門走，我父親坐計程車回來，他沒有看到我們，就把鐵門
    拉下來，我們打電話叫警察來是要進去將車子開走，車子的
    鑰匙在家裡，所以我們才請鎖匠來等語（本院卷第77頁）。
    證人即警員甲○○證稱：93年2 月11日大約中午左右至現場
    ，上訴人及其女兒張靜儀說怕被暴力相向，所以請求我們協
    助他們拿東西離開，當時鐵門是拉下來，上訴人請鎖匠來等
    語（本院卷第74、75頁）。足認上訴人抗辯遭被上訴人恐嚇
    始離家等語，應為可取。
  3.被上訴人雖否認當時酒醉及打電話恐嚇上訴人及其女兒等情
    ，惟證人張靜儀為兩造之女，並已成年，有足夠判斷能力，
    應無故意偏袒上訴人而為不利被上訴人證詞之虞，又證人即
    警員丁○○、甲○○與兩造並不相識，應無故為不利被上訴
    人之證詞。至於被上訴人提出之其住處照片10張，亦不能證
    明其當日無酒醉或未打電話恐嚇上訴人之情事，其上開抗辯
    均無可採。
  (三)按民法第1052條第5 款所謂以惡意遺棄他方，不僅須有違背
    同居義務之客觀事實，並須有拒絕同居之主觀情事。被上訴
    人既不能證明上訴人自92年12月1 日起，迄93年2 月11日離
    家止，拒與被上訴人發生性行為，而上訴人自93年2 月11日
    離家之原因，係因遭被上訴人恐嚇所致，在被上訴人未改正
    其行為之前，上訴人離家有不能同居之正當理由，自難認其
    惡意遺棄被上訴人，被上訴人以此請求離婚，為無理由。
七、兩造間有無難以維持婚姻之重大事由? 若有重大事由，係可
    歸責何方?
  (一)按民法第1052條第2 項所謂難以維持婚姻之重大事由，其判
    斷標準為婚姻是否已生破綻而無回復之希望，而婚姻是否已
    生破綻無回復之希望，應依客觀的標準，即難以維持婚姻之
    事實，是否已達於倘處於同一境況，任何人均將喪失維持婚
    姻意欲之程度而定。至於同條但書所規定「難以維持婚姻之
    重大事由應由夫妻之一方負責者，僅他方得請求離婚」，乃
    因如肯定有責配偶之離婚請求，無異承認恣意離婚，破壞婚
    姻秩序，且有背於道義，有欠公允，同時亦與國民之法感情
    及倫理觀念不合。則夫妻雙方均為有責時，應衡量比較雙方
    之有責程度，而許責任較輕之一方向負責任較重之他方請求
    離婚，如雙方之有責程度相同時，則雙方均得請求離婚，始
    符公平。
  (二)被上訴人主張上訴人自93年2 月11日無故離家出走至今。兩
    造分居已達2 年餘之事實，固為上訴人所不爭執，堪信為真
    ，惟造成兩造分居之原因，係因上訴人遭被上訴人恐嚇，心
    生害怕始離家已於前述，故此分居事由係可歸責被上訴人，
    被上訴人以此請求離婚，為無理由。
  (三)被上訴人主張上訴人於91年2 月9 日無故毆打被上訴人成傷
    ，又於93年2 月10日教唆兩造之子張展誠毆打被上訴人成傷
    。並於94年11月28日教唆張展誠打電話恐嚇被上訴人並索錢
    等情，為上訴人所否認，被上訴人雖提出驗傷單3 紙及錄音
    帶暨錄音譯文1 件為證。然查：
  1.被上訴人所提出之大東醫院及蔡善教診所之91年2 月10日之
    診斷證明書2 紙（本院卷第56、57頁），雖記載被上訴人受
    傷之情形，但此只能證明被上訴人當時有受傷之情事，尚不
    足以證明上訴人有傷害被上訴人之行為，況且被上訴人曾主
    張上訴人有上開傷害犯行，提起告訴（告訴時指訴傷害時間
    為91年2 月10日凌晨零時許），經檢察官認定上訴人之傷害
    犯行不能證明而為不起訴處分確定，有台灣高雄地方法院檢
    察署91年度偵字第7745號檢察官不起訴處分書影本1 紙可稽
    （本院卷第119 、120 頁），被上訴人主張於91年2 月9 日
    遭上訴人毆打成傷云云，委無足採。
  2.被上訴人提出國軍高雄總醫院附設民眾診療服務處93年2 月
    11日診斷證明書1 紙（原審卷第13頁），雖記載被上訴人受
    傷之情形，但此只能證明被上訴人當時有受傷之情事，尚不
    能證明係上訴人教唆兩造之子張展誠毆打被上訴人，被上訴
    人主張上訴人於93年2 月10日教唆張展誠毆打被上訴人成傷
    云云，亦無可取。
  3.被上訴人提出之錄音帶暨錄音譯文1 件之內容，縱為真實，
    僅係被上訴人所主張張展誠打電話恐嚇索財而已，未提及與
    上訴人有關之情事，被上訴人又未能提出證據證明係上訴人
    教唆張展誠所為，被上訴人此部分主張，自無可採。
  (三)綜上，被上訴人主張兩造間有上述難以維持婚姻之重大事由
    云云，已無可信，況兩造分居係因可歸責被上訴人所致，被
    上訴人自不得請求離婚。
八、綜上所述，被上訴人依民法第1052條第1 項第5 款、第2 項
    規定，請求判決離婚，均無理由，應予駁回。原審為被上訴
    人勝訴之判決，自有未洽。上訴意旨指摘原判決不當，求予
    廢棄改判，為有理由。自應由本院予以廢棄改判，駁回被上
    訴人在一審之訴。
九、據上論結，本件上訴為有理由，依民事訴訟法第450 條、第
    78條，判決如主文。
中    華    民    國    95    年    5     月    24    日
                            民事第三庭
                                審判長法官   張國彬
                                法      官   吳登輝
                                法      官   簡色嬌
以上正本證明與原本無異。
如對本判決上訴，須於判決送達後20日內向本院提出上訴狀，其
未表明上訴理由者，應於上訴後20日內向本院提出上訴理由書（
均須按他造當事人之人數附繕本）。上訴時應提出委任律師或具
有律師資格之人之委任狀，並依附註條文規定辦理。
中    華    民    國    95    年    5     月    24    日
                                書  記  官  黃一秋
附註：
民事訴訟法第466 條之1 ：對於第二審判決上訴，上訴人應委任
律師為訴訟代理人，但上訴人或其法定代理人具有律師資格者，
不在此限。
上訴人之配偶、三親等內之血親、二親等內之姻親，或上訴人為
法人、中央或地方機關時，其所屬專任人員具有律師資格並經法
院認適當者，亦得為第三審訴訟代理人。
第1 項但書及第2 項情形，應於提起上訴或委任時釋明之。


司法院資訊處製作；財團法人民間司法改革基金會備份。
